行  政  法  院  判  決                            八十八年度判字第六五三號
    原      告  甲○○
    被      告  財政部臺灣省北區國稅局
右當事人間因綜合所得稅事件，原告不服行政院中華民國八十七年八月一日台八七訴
字第三八五○五號再訴願決定，提起行政訴訟。本院判決如左︰
    主  文
原告之訴駁回。
    事  實
緣原告八十年度綜合所得稅結算申報，被告以其漏報取自國防部中山科學研究院（以
下簡稱中科院）之薪資所得計新台幣（下同）二二八、九四二元，乃核定補徵稅額三
八、五○八元。原告不服，就取自中科院薪資所得二二八、九四二元部分，申請復查
結果，未獲變更，遂循序提起行政訴訟，茲摘兩造訴辯意旨如次：
原告起訴意旨略以︰一、系爭所得應免徵所得稅：1.按所得稅法第四條第八款規定：
「左列各種所得，免納所得稅．．．，八、中華民國政府或外國政府，國際機構、教
育、文化、科學研究機關、團體，或其他公私組織，為獎勵進修、研究或參加科學或
職業訓練而給與之獎學金及研究、考察補助費等。但受領之學金或補助費，如係為
授與人提供勞務所取得之報酬，不適用之。」因此，本件系爭「品位加給」所得是否
具研究補助費之性質，而合於免稅之規定自應探究其實質。查上開免稅條款立法意旨
，在對於從事研究開發工作者，予以租稅優惠，以便提昇國家科技水準，並改善社會
生活條件。細究中科院所研發者，乃及國家安全、全民福祉之國防科技，非一般民
生科技所可比擬，而一般科技之研發尚且予以租稅優惠，舉輕以明重，本案之研發自
應給予更高之優渥與勵，故而本案原告所領取之品位加給（或技術津貼）所得為研
究補助費應合於免稅優惠之立法目的，依法免納所得稅。2.被告認定系爭所得為應稅
所得，其所依據者為財政部六十八年十一月二十一日台財稅字第三八五○一號函釋「
一、凡依職級按月、定額發給者，屬研究人員之薪資所得，應辦理扣繳，並於年度申
報綜合所得稅。二、如係按研究計畫個案給付，並非通案、按職級、按月給付者，則
為研究補助費，依法可免納所得稅。．．．」，依該函釋內容以察：Ａ、如前開所述
，本件系爭所得究竟是否屬免稅之研究補助費，首先應審查該項所得給付之本質，而
非給付之方式，原處分機關及訴願決定機關以法律未規定之要件限制免稅之認定標準
，顯然與「租稅法定主義」有違。Ｂ、系爭「品位加給」（或技術津貼）之本質為何
、給付機關遠比其他機關清楚，本件系爭所得既經發放單位認定為免稅所得，自足堪
信實，且十數年來扣繳機關及徵、納雙方均如此認定，財政部亦從無異議，益證該項
所得確為免稅之研究補助費無疑。Ｃ、姑且不論本件系爭之品位加給（或技術津貼）
本質為何，但就中科院自申請及至發放該項所得予員工之過程觀之，亦合於上開財政
部函釋說明第二點免納所得稅之要件，按本案研究補助費係以「個案」申請，換言之
，是針對每個研究計劃個別申請，且其發放方式是依各個員工對各個不同之專案所作
之各別貢獻程度，分別發放，因此，在不同之專案中，各參與員工所領取之研究補助
費，並不固定，亦即並非定額給付。又研究補助費依其性質原應依各階段進度，分別
給予，但國防科技之研發乃經年累月始能獲得成果（短者三年五年、長者逾十年），
倘堅持該原則，將置員工生活於不顧，有鑒於此，在會計上乃依員工參與程度不同，
分別計算獎勵津貼之金額採按月給付，此乃權衡變通之辦法，惟中科院係專案個別申
請研究補助費，且按研究計畫個案分別給付；應無疑義，由上述得知，本件之品位加
給（或技術津貼）所得，依該函釋應屬免稅範圍。二、系爭所得是依研究計畫個案給
付：再訴願決定認「中科院給付非軍職員工之品位加給及技術津貼之所得，屬經常性
研究補助費給與，且依職級按月定額支給，．．．核非免稅之薪資所得，．．．」惟
查：１、所謂「按職級給付」，乃鑑於參與研發者能力、經驗、資歷等各不相同，故
有不同之獎勵，中科院為求客觀之標準，因此訂有職等，是以焉能倒果為因，以有職
等之訂定，並依此作為研究補助費之發放標準，即否定研究補助費之本質，該項認定
顯與論理法則有違。２、又「按月給付」者，實乃國防科技研發成果之顯現需經漫長
時間，倘不採按月支領，顯然不足以維持研究人員之生活，為此，被告及訴願、再訴
願機關以此法律未規定之免稅要件強加入本件免稅之認定，已屬違背「租稅法定主義
」，又無國防科技研發之特性，徒以發放方式之固定與否為免稅認定之標準，亦嫌
速斷。３、況且該系爭所得，乃中科院分別依個案計畫編列預算，換言之，即係按研
究個案而非通案編列預算。至中科院核發方式為何乃著重於員工實際生活所需，並不
影響該系爭所得之本質，被告及再訴願機關以核發方式否定所得之本質，顯不符依法
課稅原則。三、又本案係就八十年（起訴狀誤為七十九年）度之綜合所得稅短報作成
處分，而中科院扣繳「品位加給」及「技術津貼」所得是於八十二年應財政部台灣省
北區國稅局之請，就當（八十三）年度先行扣繳，然該項所得是否應稅，現仍爭議中
，被告以事後且尚未定讞之行為，追溯作為處分及復查決定之依據，顯然有悖法律不
溯既往原則。況且原告於當年度申報所得稅時，即依當年度扣繳憑單辦理，而今距前
申報日期四年後，中科院復掣發扣繳憑單，其掣發原因為何﹖所據法令為何﹖在在不
詳，而被告卻依此為補稅理由，實屬牽強。被告及其上級機關怠於事實之認定，而以
扣繳憑單之掣發與否為課稅之認定標準，實有悖依法課稅原則。四、政府機關對人民
之信賴利益應予以保護：１、查本案品位加給（或技術津貼）應否課徵所得稅，早在
民國六十八年財政部即擬具辦法報行政院六十八年十一月八日台六十八財第一一二○
四號函准備查在案，並以台財稅第三八五○一號函復國防部，中科院秉此遵循往例，
就系爭所得仍依法認定為免稅，因此，並未開立扣繳憑單給原告。甚者，稅捐稽徵人
員逐年審閱中科院相關之會計資料，對系爭金額未予扣繳乙節，均未予置喙，顯證稅
捐稽徵人員同意中科院對該所得性質認定為研究補助費，屬免稅範圍，是屬合法、適
當。又八十一年十一月三日中科院尚以中科院（八十一）訓誠字第一六八七三號函財
政部台灣省北區國稅局，檢送有關研究補助費之相關資料及其性質證明，以證實該筆
研究補助費應屬免徵所得稅範圍，該局亦無疑義。顯然原告對系爭所得免納所得稅之
信賴利益應受保護。２、再就財稅機關之作為以觀，除前項所述外，財政部賦稅署於
八十年一月四日就納稅義務人所提出中科院非軍職人員薪資未盡合理之建言，移交桃
園縣稅捐稽徵處查明，經該處大溪分處派員瞭解調查結果略以：據中科院稱其員工薪
資係分本俸及品位加給（研究補助費）兩部分，本俸依法課稅，至品位加給依所得稅
法第四條第八款規定，依法免納所得稅。並函復納稅義務人略以：中科院員工研究加
給係政府為獎勵科技人員科技研究工作之補助費，此研究補助費台端建議應改成單一
薪俸核課綜合所得稅，以健全所得稅制，此案俟所得稅法修正時將一併建議上級單位
參採。按對於法律之規定有疑義者，自當以命令補充之，本案系爭所得依上開所陳，
迨至民國八十年稅捐機關仍為免稅所得，因此，法律見解或行政命令縱有變更，亦
應詳述理由，重新發佈，並自新函令頒布日生效，否則人民財產權之保障，將無所依
歸。３、溯自八十一年七月一日財政部台灣省北區國稅局成立，對中科院給付之「品
位加給」與「技術津貼」究竟可否適用所得稅法第四條第八款規定免課所得稅，滋生
疑義，乃於八十二年四月十五日北區國稅三第八二○○七三○七號函財政部建議「考
量中科院薪給制度對研究補助費性質之加給未按個案給付，致應列入課稅範圍之因素
，採不溯既往原則；明定自八十二年度起，中科院非軍職人員研究補助費性質之品位
加給、技術津貼均應列入薪資所得扣繳範圍，並應依法申報綜合所得稅。」按：Ａ政
府機關乃屬一體，尚不得因編制之改變，而否認前者之作為，是以在未有新函令發佈
前，自不應編制之改變，肆意將免稅所得改列為應稅所得。Ｂ、又北區國稅局亦坦承
系爭品位加給（及技術津貼）究竟是否合於免稅要件滋生疑義，如此自應由主管機關
函釋清楚，在未函釋前，自應依往例就有利人民部分，從優適用。Ｃ、再北區國稅局
於該函中亦建議「採不溯既往原則：明定自八十二年度起．．．」，洵證以往有利納
稅義務人之行為效果，不應剝奪，並且應自「明定」課稅之時點後，始行通知依法申
報。五、聯合報八十七年二月二十六日報導：今年起中小學教師之課後輔導、暑期藝
術活動所得，要開始繳納所得稅。（賦稅署長王得山表示，過去財政部不瞭解中小學
教職員有政府發放薪資以外的所得，最近有人向財政部查詢，財政部在研究稅法規定
後，發現這類所得並不是稅法規定之免稅範圍，因此發布新解釋令，並且由今年起適
用。檢此篇報導，原告赫然發現財稅單位並未就另發現應徵之稅捐者，依法應補徵
教職員五年漏稅並予於處罰，僅以「不瞭解」一詞帶過，此種不公平現象，顯示財政
單位違法失職。請判決撤銷一再訴願決定及原處分等語。
被告答辯意旨略謂︰一、中科院之預算雖分別依計畫編列人事費支應其員工之各項給
與，但實際上領受「科技品位加給」或「技術津貼」之非軍職人員，無論配屬之單位
或參與不同計畫，悉依該院所訂「科技人員品位加給支給標準表」、「技術員薪給標
準表」之等級，每月按級定額領取「科技品位加給」或「技術津貼」。該院與其聘僱
人員之約定事項亦載明所指薪給，除實物代金及眷補費外，包括全部給與，是以該院
非軍職人員所領受之「科技品位加給」或「技術津貼」，核屬其因提供勞務所取得之
報酬，另被告於八十二年間曾派員前往該院現場瞭解結果，該院支付非軍職人員之「
科技品位加給」及「技術津貼」係採按月給付方式，是依所得稅法第四條第八款規定
、財政部六十八年十一月三十日台財稅第三八五○一號函、八十四年八月十四日台財
稅第八四一六四一四一八號函及行政院秘書長八十四年十月十七日台八十四財三七○
○七號函釋，原核定以系爭薪資所得（研究補助費或品位加給）二二八、九四二元，
併課當年度綜合所得額，核定應補稅額三八、五○八元，要無不合。二、按財政部六
十八年十一月三十日台財稅第三八五○一號函釋，中科院發給研究人員之研究加給依
職級按月定額發給者，應屬各該研究人員之薪資所得，應於給付時依法辦理扣繳，所
得人並應於年度結算申報時合併申報課稅，並自六十九年一月起適用。是「品位加給
」屬薪資所得應合併申報課稅。三、就中科院系爭「品位加給」或「技術津貼」是否
依法扣繳、申報情事，於被告成立前即八十年元月間經桃園縣稅捐稽徵處大溪分處去
函中科院請依法辦理，被告成立後亦先後多次函請中科院提示資料供核，此有被告所
屬大溪稽徵所八十三年一月二十二日北區國稅大溪審第00000000號等函件可
稽，是原告主張稅捐稽徵人員逐年審閱中科院相關之會計資料，對系爭金額未予扣繳
，均未予置喙，顯證同意中科院對該所得性質認定為研究補助費，屬免稅範圍乙節，
委無足採。四、中科院（八十一年）訓誠字第一六八七三號函內容僅係說明中科院薪
資給付方式，而被告亦未據此函覆系爭品位加給屬免稅所得；行政院秘書長八十四年
十月十七日台八十四財三七○○七號函已明確指示中科院給付非軍職人員之科技品位
加給與技術津貼免扣繳所得稅乙案，與現行法令規定不合，應依法課徵所得稅。且按
現行所得稅法對此相關之規定條文，係於民國五十二年制訂迄今，對系爭「品位加給
」及「技術津貼」應依法課徵所得稅之規定並未修正，被告依所得稅法規定補徵八十
年度綜合所得稅，並無不合。請判決駁回原告之訴等語。
    理  由
按中華民國政府或外國政府，國際機構、教育、文化、科學研究機構、團體，或其他
公私組織，為勵進修、研究或參加科學或職業訓練而給與之學金及研究、考察補
助費等所得，免納所得稅。但受領之學金或補助費，如係為授與人提供勞務所取得
之報酬，不適用之，為行為時所得稅法第四條第八款所規定。又凡公、教、軍、警、
公私事業職工薪資及提供勞務者之所得，為薪資所得，該項所得之計算，以在職務上
或工作上取得之各種薪資收入為所得額；前項薪資包括薪金、俸給、工資、津貼、歲
費、金、紅利、各種補助費及按月或按年分期給付之退休金或養老金。但為雇主之
目的，執行職務而支領之差旅費、日支費及加班費不超過規定標準者，及依同法第四
條規定免稅之項目，不在此限，復為同法第十四條第一項第三類所明定。本件原告八
十年度綜合所得稅結算申報，被告以其漏報取自國防部中山科學研究院（以下簡稱中
科院）之薪資所得計新台幣（下同）二二八、九四二元，乃核定補徵稅額三八、五○
八元。原告訴稱系爭所得係研究補助費，依行為時所得稅法第四條第八款規定，應屬
免稅所得。又本案研究補助費係以個案申請，且其發放方式是依各個員工對各個不同
之專案所作之各別貢獻程度，分別發放，並非定額給付，於會計上採按月給付僅屬權
衡變通辦法，其性質符合財政部六十八年十一月三十日台財稅字第三八五○一號函釋
。稽徵機關逐年至中科院查閱相關會計資料，亦對系爭所得未予扣繳一節未予置理，
顯然同意系爭研究補助費係屬免稅所得，竟於經過數年後始為應稅主張，有違信賴原
則。且中科院扣繳「品位加給」及「技術津貼」所得是於八十三年應財政部台灣省北
區國稅局之請，就當（八十三）年度先行扣繳，然該項所得是否應稅，現仍爭議中，
被告竟就本案八十年度之綜合所得稅短報作成處分，顯然有悖法律不溯及既往原則；
且於法律規定有疑義而以命令補充時，應自新函令頒布之日生效，本案認定課稅標準
既未明確，不宜追溯補徵系爭所得稅云云。惟查中科院之預算雖分別依計畫編列人事
費支應其員工之各項給與，實際上領受科技品位加給或技術津貼之非軍職人員，無論
配屬之單位或參與不同計畫，係依該院所定「科技人員品位加給支給標準表」、「技
術員薪給標準表」之等級，每月按級定額領取科技品位加給或技術津貼。且該院與其
聘僱人員之約定事項亦載明所指薪給，除實物代金及眷補費外，包括全部給與，其非
軍職人員所領受之科技品位加給或技術津貼，核屬因提供勞務所取得之報酬，應無行
為時所得稅法第四條第八款免納所得稅規定之適用。再查被告於八十二年間派員前往
該院瞭解結果，其支付非軍職人員之科技品位加給及技術津貼確係按月給付方式，復
經中科院八十一年十一月三日訓誠字第一六八七三號函致被告，說明該院各類薪資
扣繳所得稅狀況：「該院於年度開始即訂有各項研究計畫，並按照研究計畫逐月實施
。各項研究計畫除一般經費外，為勵科技人員竭盡心智參與研發工作，另編列研發
人員研究補助費及技術津貼。為便利作業，研發人員研究補助費係採按月發放方式，
再經由成本歸戶手續，回歸計畫預算內（研究補助費採個案給付，必將增加人力及作
業之負擔，不符經濟效益）」等語，足見中科院給付非軍職員工之品位加給及技術津
貼之所得，屬經常性研究補助費給與，且依職級按月定額支給，並非按研究計畫個案
給付，應屬提供勞務所取得之報酬，依首揭行為時所得稅法第四條第八款但書及第十
四條第一項第三類之規定，核非免稅之薪資所得，中科院並對之依規定扣繳，應無所
稱「信賴保護」原則或誠信原則之適用，況財政部六十八年十一月二十日台財稅字第
三八五○一號已函釋「一、凡依職級按月、定額發給者，屬研究人員之薪資所得，應
辦理扣繳，並於年度申報綜合所得稅。．．．」亦無默示同意免稅可言，原告自應按
該院填發之各類所得扣繳暨免扣繳憑單所載給付總額申報，其未依規定申報，被告予
以併課，並未逾稅捐稽徵法第二十一條所定核課期間，與依法行政或不溯及既往原則
無違。另國中小教師課外輔導所得是否免稅及稅賦是否公平，則屬另案，尚難比附援
引，執為本件補稅有違不溯既往原則之論據。綜上原告所訴各節均非可採。被告將原
告系爭所得二二八、九四二元，併課當年度綜合所得稅，揆諸首揭規定，洵無違誤。
一再訴願決定遞予維持，俱無不妥。原告起訴論旨，非有理由，應予駁回。
據上論結，本件原告之訴為無理由，爰依行政訴訟法第二十六條後段，判決如主文。
中    華    民    國     八十八      年      三      月     二十五      日
                    行 政 法 院 第 一 庭
                                審 判 長 評  事      黃  綠  星
                                         評  事      黃  合  文
                                         評  事      高  秀  真
                                         評  事      藍  獻  林
                                         評  事      黃  璽  君
右  正  本  證  明  與  原  本  無  異
                                         法院書記官  彭  秀  玲
中    華    民    國     八十八      年      三      月     二十六      日
